【裁判字號】    98,台上,74
【裁判日期】    980115
【裁判案由】    損害賠償
【裁判全文】
最高法院民事判決                九十八年度台上字第七四號
上  訴  人  乙○○（原名吳沈秀珍）
            丙○○
共      同
訴訟代理人  徐揆智律師
            林幸慧律師
被 上訴 人  甲○○
訴訟代理人  邱秀珠律師
上列當事人間請求損害賠償事件，上訴人對於中華民國九十七年
七月二十二日台灣高等法院第二審判決（九十六年度上字第六一
三號），提起上訴，本院判決如下：
    主  文
上訴駁回。
第三審訴訟費用由上訴人連帶負擔。
    理  由
本件被上訴人主張：坐落桃園縣中壢市○○段六○五、六○六、
六三九、六四○地號等四筆土地（下稱六○五地號等四筆土地）
，乃伊父吳力進於民國五十七年間購買，暫時信託或借名登記於
其長子即上訴人乙○○之夫吳振時（上訴人丙○○為其子）名下
，嗣於八十四年八、九月間，因吳振時要求分配家產，吳力進恐
其三子吳振材之配偶日後將家產敗光，遂指示以公平分配為原則
，由兄弟間自行協商分產，而吳力進早年購買多筆不動產，除上
開四筆土地信託或借名吳振時登記外，另亦將其他不動產分別信
託或借名登記在二子吳振益、伊及吳振材名下，於協商分產時，
乙○○及訴外人李玉庭（吳振益之配偶，吳振益於分產當時已死
亡）均認為免再次移轉登記，應儘量牽就現實，逕就吳力進登記
予各子女名下之土地，分配予受託或借名登記之名義人，再與其
餘供分配之土地互為面積、價值計算之找補。其間吳振時、乙○
○另以登記於吳振時名下之六○五地號等四筆土地價值不如同段
二九六、五八八地號土地，期將六○五地號等四筆土地重行分配
，並以其中部分土地換取二九六、五八八地號，旋在吳振時、乙
○○主持下，吳振時、乙○○、伊、張涼（被上訴人之妻）及李
玉庭等人經協商、抽籤後，達成一致之分產協議（下稱系爭分產
協議），將其中六三九地號土地（下稱系爭土地）分歸伊，六○
五地號土地分歸李玉庭，六○六及六四○地號土地仍歸吳振時所
有。詎吳振時並未履行系爭分產協議，除於八十四年十二月間將
系爭土地及六○六、六四○地號土地共同設定本金最高限額新台
幣（下同）二百四十萬元之抵押權予台灣土地銀行外，迨於九十
三年三月三日吳振時死亡後，經乙○○於同年六月二日辦竣分割
繼承登記為上開二筆土地之所有人後，竟於同年六月二十三日以
九百十四萬九千元之價，將六○五地號等四筆土地出售予訴外人
林寶春並完成所有權移轉登記，其中系爭土地，面積為一千五百
零五平方公尺，依上開總價換算之價金為三百十八萬六千五百三
十六元，伊自受有該價額之損害，上訴人對之應負連帶賠償責任
等情，爰依系爭分產協議及民法第二百六十九條第一項、第二百
二十六條第一項、第一千一百五十三條第一項等規定，求為命上
訴人如數連帶給付並自訴狀繕本送達翌日即九十五年五月六日起
加計法定遲延利息之判決。（被上訴人於第一審原就利息部分，
請求自九十三年七月七日起算，迨至原審時始縮減如上。）
上訴人則以：六○五地號等四筆土地皆係吳振時所有，因吳振時
自十七歲起即賺錢養家，吳力進於五十四、五十五年間購買該四
筆土地後，即贈與予吳振時，並於五十七年間辦畢所有權移轉登
記，吳振時乃該土地之真正所有人，該四筆土地多年來均由吳振
時管理、使用，吳力進自七十七年起亦陸續贈與土地、房屋予被
上訴人、女兒吳明珠及李玉庭等人，系爭土地既早於四十年前即
由吳力進贈與吳振時，吳力進已無要求吳振時返還之權利，亦無
可能據為與被上訴人訂立第三人利益契約之標的。系爭分產協議
是當時吳力進因案服完刑期，要求子女承擔其債務，自願將財產
贈與子女，當時被上訴人與吳振時雖曾協商，但乙○○僅單純在
場，吳振材並未參與，張涼亦未參與，兄弟間就如何分擔吳力進
債務更未談妥，當時實無結論，吳力進於八十四年間所書立之贈
與同意書，亦未提及六○五地號等四筆土地，被上訴人指吳振時
應移轉系爭土地，尚無依據，尤不得請求伊等負連帶賠償之責等
語，資為抗辯。
原審斟酌全辯論意旨及調查證據之結果，以：本件上訴人就被上
訴人主張之事實，雖以上開情詞置辯，惟：(一)就吳力進之子女，
有無於八十四年八月間協議分產言，查吳力進之子女確於八十四
年八月間，在吳振時家中，就吳力進財產如何分配，進行協議，
當時在場者，除吳力進夫婦外，尚有被上訴人夫妻、乙○○夫妻
、吳力進次媳李玉庭、女兒吳明珠在場等情，業據證人吳力進、
李玉庭、吳明珠、張涼及吳力進配偶吳陳含笑等人，於第一審及
台灣桃園地方法院檢察署九十三年度偵字第一七七三三號、九十
五年度偵續字第七號偽造文書案件偵查中證述綦詳，徵諸乙○○
於前開刑事案件偵查中，檢察官訊以有無在場，初者沈默不語，
嗣始稱分配家產時，未提到六三九及六○五地號土地，並於第一
審陳稱協議分產時，乙○○僅單純在場，因吳力進債務，兄弟分
擔部分未談妥，所以無結論云云，可知被上訴人主張吳力進之子
女於前開時地，委有系爭分產協議，堪足信實。又吳力進之子女
曾於八十四年八、九月間，就吳力進登記為各子女名義之不動產
，進行分產協議，如原判決附表（下稱附表）所示之土地，苟如
上訴人所辯，吳力進於登記時即為贈與該登記名義之子女，又何
須有分產之舉？參以如附表五五三及一○五地號土地，原以吳振
材名義登記，分產後經移轉予吳明珠及吳力進於第一審即證稱原
來登記祇是暫時登記各子女名義等情觀之，益見被上訴人指吳力
進以各子女名義登記，僅為借名或信託，非於登記時即為贈與一
節，誠非子虛。其次，上開分產協議中，吳力進曾指示分配公平
就好，並經與會者協議，原登記予吳力進子女名下者，除吳振時
要求其名下之六○五地號等四筆土地，拿出來重新分配，經協議
後將六○五地號分配予李玉庭、系爭土地分配予上訴人，六○六
及六四○地號分配予吳振時外，其餘即依登記名義分配等情，亦
據證人吳明珠、李玉庭、張涼於第一審及上述刑案偵查時證述明
確，復經吳力進於該刑案偵查時提出陳情書可按，該證人就分配
當時之情況，例如究竟討論一次或二次，何者以抽籤方式決定等
，所述細節略有出入，縱因時隔已久，記憶難免糢糊，或所涉土
地筆數眾多，無法全部精確，然就吳振時主張將其名下之六○五
地號等四筆土地提出分配，則無不同，要屬可取。(二)就如附表所
示各子分配土地之價值言，查吳力進所生四子中，三子吳振材因
與配偶搬至南部居住，與吳力進發生嫌隙，吳力進不准其分配財
產，有吳力進所立文書可參，其次媳李玉庭受分配店面一間，位
於中壢市○○路○段之市區，經濟價值高，故所分配之土地自然
較少，難與上訴人及吳振時受分配之財產直接比較。至被上訴人
與吳振時受分配之財產性質相近，可作為比較基礎，其中一一六
地號土地，原係分配予被上訴人，八十九年三月十五日卻登記為
吳振時名義，嗣吳力進以乙○○侵占該土地，乃對乙○○提出前
開刑事告訴，吳振時始於偵查中之九十三年十二月九日，將之移
轉登記予被上訴人之配偶張涼名下，為兩造所不爭，是該一一六
地號土地，當為系爭分產協議時所考慮之土地，觀之吳振時受分
配相鄰之一一七地號土地及證人吳明珠、張涼均同為此證述自明
。至吳力進移轉三九七、九六及九七地號土地及四三地號房屋予
被上訴人，距系爭分產協議已逾十年，觀諸其他分配之財產，除
尚有爭議之五二四及五二五地號土地係於九十年間始為登記外，
其餘均在八十八年以前即登記完畢，可知被上訴人主張該三九七
、九六及九七地號土地及四三地號房屋，非在系爭分產協議中決
定分配之財產，而是因發生上開刑事事件後，吳力進與被上訴人
及吳振時之關係，已生重大變化，吳力進基於其他考量，始為登
記，核屬可信。何況該三九七地號土地，係吳力進於九十五年十
一月二十七日始由詹柔妹收回，更非前開協議時所能分配之財產
。另就前述以外被上訴人與吳振時受分配之財產觀之，被上訴人
受分配之五四六地號及吳振時受分配之五八八地號土地之價值，
被上訴人雖較吳振時多受分配一百萬元，但與被上訴人受分配之
一三四、二九四、二九八地號及吳振時受分配之一三二、二九六
地號土地合併觀察，被上訴人與吳振時所受分配土地之價值，並
無明顯差異。苟將六○五地號等四筆土地全歸吳振時取得，則吳
振時將較被上訴人多分配四千三百二十一平方公尺土地，顯與系
爭分產協議時吳力進所指示公平分配之原則有違。即令將被上訴
人名下之五二四及五二五地號土地列入其受分配之土地，該二筆
土地並不通公路，其旁尚有墳墓一座，亦經勘驗屬實，且有照片
可參，其價值為屬有限。何況上開二筆土地吳力進實欲贈與吳振
材，但暫時登記予被上訴人名下，於日後吳振材回家鄉居住時再
予移轉，亦迭經被上訴人陳明，核與證人吳明珠證稱有二筆土地
欲分配予吳振材，因吳振時建議暫時登記在被上訴人名下相符，
則能否列入被上訴人受分配之土地，非無疑問。再者，吳力進於
八十四年九月十八日書立之同意書，係吳力進恐吳振材回來分產
所立，業據乙○○於前開刑案偵查中陳明，且該同意書亦未提及
六○五地號等四筆土地應如何處理，尤難以該同意書逕認六○五
地號等四筆土地業經吳力進贈與吳振時，上訴人執以抗辯，即乏
依據，應以被上訴人主張六○五地號等四筆土地中之系爭土地係
分配予上訴人為可信。(三)按吳力進、被上訴人及吳振時既於分產
協議，同意將原屬吳力進所有登記吳振時名下之系爭土地，由吳
振時直接移轉予被上訴人，則就吳力進、被上訴人之關係言，為
贈與契約，就吳力進與吳振時之關係言，為合意將原有登記內部
關係終止，由吳振時將系爭土地移轉被上訴人，屬第三人利益契
約，就被上訴人與吳振時之關係言，合意吳振時將系爭土地移轉
予被上訴人，乃就吳力進同意贈與被上訴人與吳振時財產，如何
分配之分產契約。被上訴人依民法第二百六十九條第一項規定及
系爭分產協議，請求吳振時移轉系爭土地所有權，自屬有據。又
吳振時於九十三年三月三日死亡，上訴人為其繼承人，依民法第
一千一百五十三條第一項規定，應就吳振時移轉系爭土地予被上
訴人之債務負連帶責任，雖乙○○於九十三年六月二日就六○五
地號等四筆土地辦理繼承分割登記為所有人，然無同法第一千一
百七十一條所列情形，上訴人所負之該連帶責任，自不因繼承分
割而消滅。另乙○○於同年六月二十三日將六○五地號等四筆土
地出賣他人並於同年七月六日移轉登記，被上訴人主張上訴人所
負之連帶債務已陷於給付不能，其得依民法第二百二十六條第一
項規定，請求上訴人連帶賠償其損害，亦無不合。(四)查乙○○出
賣六○五地號等四筆土地總價為九百十四萬九千元，以該土地面
積共四千三百二十一平方公尺，換算出系爭土地（面積一千五百
零五平方公尺）部分之價金，應為三百十八萬六千五百八十七元
，上訴人並不能證明該買賣價金異於一般市場行情，被上訴人主
張以系爭土地部分之價金為其所受損害之金額，洵屬合理。從而
，被上訴人據以請求上訴人連帶給付該金額本息，即屬正當，為
其心證之所由得，並說明上訴人其他抗辯及聲明證據為不足取暨
不逐一論述之理由，因將第一審所為被上訴人敗訴之判決廢棄，
改判如其所聲明。查原審審據上開事證，綜合研判，並本於取捨
證據、認定事實之職權行使，合法認定吳力進之子女確有系爭分
產協議，並將系爭土地分配予被上訴人無誤，並本於上述理由進
而為上訴人不利之論斷，經核於法並無違背。上訴論旨，猶執：
如附表所示房地於八十四年前完成移轉登記者僅有五筆，八十四
年間並無協議分配家產其事，上述同意書未載系爭土地應分配予
何人，系爭土地更非在該分產協議範圍之內等詞，並以原審採證
、認事之職權行使及其他贅述或與判決基礎無涉之理由，指摘原
判決不當，求予廢棄，不能認為有理由。上訴人雖以八十四年九
月十八日吳力進所立之同意書，當時並無五八八之一地號土地，
系爭分產協議不可能存在云云，並提出八十六年間分割出五八八
之一地號之五八八地號土地登記簿謄本為憑。惟上訴人於第一審
即提出該同意書作為證據方法（分見一審卷一○○、一一七頁）
，迄至上訴本院時始提出該無法否定原審依上揭職權行使所認定
委有系爭分產協議事實之新攻擊方法，依民事訴訟法第四百七十
六條第一項規定，本院自無併為審究之必要，附此敘明。
據上論結，本件上訴為無理由。依民事訴訟法第四百八十一條、
第四百四十九條第一項、第八十五條第二項，判決如主文。
中    華    民    國  九十八  年    一    月   十五   日
                      最高法院民事第六庭
                          審判長法官  朱  建  男
                                法官  顏  南  全
                                法官  林  大  洋
                                法官  沈  方  維
                                法官  陳  碧  玉
      本件正本證明與原本無異
                                      書  記  官
中    華    民    國  九十八  年    二    月    三    日
                                                      m


司法院資訊處製作；財團法人民間司法改革基金會備份。
